臺灣高等法院臺中分院民事判決
110年度上更一字第26號
上  訴  人  甲富工業機械廠股份有限公司

法定代理人  李梅卿  
訴訟代理人  張績寶律師                      
複  代理人  黃琪雅律師                    
被  上訴人  柯岐儒  

訴訟代理人  張志忠  
上列當事人間請求給付代償款事件，上訴人對於中華民國108年5
月7日臺灣臺中地方法院108年度訴字第112號第一審判決提起上
訴，經最高法院發回更審，本院於110年11月16日言詞辯論終結
，茲判決如下：
    主  文
上訴駁回。
第二審及發回前第三審訴訟費用由上訴人負擔。
    事實及理由
一、被上訴人主張：上訴人於民國103年12月27日邀同訴外人乙○
    ○及其女林甲○○（嗣於109年4月10日撤冠夫姓，下稱甲○○）
    為連帶保證人，向訴外人中國信託商業銀行股份有限公司（
    下稱中國信託）借款新臺幣（下同 ）600萬元（下稱系爭借
    款），僅部分清償，經中國信託訴請清償債務，經臺灣士林
    地方法院（下稱士林地院）以106年度訴字第331號判決上訴
    人、乙○○、甲○○應連帶給付中國信託2,496,940元本息及違
    約金確定（下稱前案），並據以強制執行，尚餘2,149,757
    元（下稱系爭餘款）未償。甲○○為免其名下不動產遭執行，
    遂於107年12月5日清償系爭餘款，並承受中國信託對上訴人
    上開債權，復於108年1月2日將該債權讓與伊，伊以本件起
    訴狀繕本送達上訴人作為債權讓與之通知等情。爰依債權讓
    與之法律關係及民法第749條規定，求為命上訴人應給付2,1
    49,757元，及自起訴狀繕本送達之翌日即108年1月15日起至
    清償日止，按年息百分之5計算利息之判決；並陳明願供擔
    保，請准宣告假執行（原審為被上訴人勝訴之判決，並為准
    、免假執行之宣告，上訴人聲明不服，提起上訴）。並答辯
    聲明：上訴駁回。
二、上訴人則以：伊公司於系爭借款時之名義上負責人雖為乙○○
    ，然斯時伊公司現法定代理人李梅卿已聲請對乙○○為定暫時
    狀態處分，經原法院於103年12月5日以103年度全字第111號
    裁定（下稱第111號裁定），禁止乙○○行使伊公司董事長職
    權，該裁定於同年月17日送達乙○○，經李梅卿於同年月19日
    供擔保並聲請強制執行後，原法院已於同年月22日核發執行
    命令，並於同年月25日送達乙○○，詎乙○○嗣仍於同年月27日
    以伊公司法定代理人身分，向中國信託申辦系爭借款，該借
    款行為屬無權代理，並經伊公司拒絕承認，故系爭借款對伊
    不生效力，縱若嗣後甲○○確有代為清償，亦與伊公司無涉。
    至前案判決因與本案之當事人及訴訟標的均不相同，故於本
    案並無既判力。縱認系爭借款對伊公司有效，惟甲○○並無資
    力，系爭餘款實非甲○○所清償，被上訴人並無權利可受讓與
    ；且系爭借款僅3,790,879元匯入伊公司帳戶，餘額應係遭
    乙○○侵占入己，甲○○明知乙○○與李梅卿間之股權爭議，仍與
    乙○○共同以連帶保證人身分擔保系爭借款，自應與乙○○對伊
    公司負連帶賠償責任，伊公司得以該損害賠償債權對抗被上
    訴人等語，資為抗辯。並上訴聲明：(一)原判決廢棄。(二)
    被上訴人在第一審之訴及假執行之聲請均駁回。　　
三、兩造經本院整理及簡化爭點如下（見本院卷第227頁）：
(一)兩造不爭執事項：
  1.上訴人前於103年12月27日以乙○○、甲○○為連帶保證人，向
    中國信託借款600萬元，該借款僅繳息至105年9月27日即未
    再清償，經中國信託於105年12月1日扣款119,690元沖銷部
    分本息，尚欠2,496,940元及其利息、違約金未給付。
  2.中國信託向上訴人、乙○○、甲○○訴請清償債務，經前案判決
    上訴人、乙○○、甲○○應連帶給付中國信託2,496,940元及利
    息、違約金確定。
  3.中國信託即持前案確定判決聲請就上訴人對金融機構之存款
    債權、對第三人之應收帳款債權，及甲○○名下不動產為強制
    執行，於原法院107年度司執字第48817號清償債務強制執行
    事件執行中，經中國信託扣除上訴人上開債權經執行取得之
    款項分配完成沖帳完畢後，尚餘2,149,757元。
  4.甲○○在107年12月5日以其名義到原法院清償2,149,757元，
    並承受中國信託對上訴人之2,149,757元債權。
  5.李梅卿為保護公司及股權，向原法院聲請對丙○○、乙○○為定
    暫時狀態假處分，經原法院於103年12月5日以第111號裁定
    ，禁止乙○○行使上訴人公司董事長之職權，乙○○至少於103
    年12月25日前收到上開假處分裁定，其於103年12月27日以
    上訴人法定代理人身分向中國信託申辦系爭借款。
(二)兩造爭執事項：
  1.甲○○是否有資力對中國信託清償系爭餘款？
  2.甲○○是否於108年1月2日將該債權讓與被上訴人？並以本件
    起訴狀繕本之送達作為對上訴人之通知？
  3.乙○○於103年12月27日以上訴人法定代理人之身分，向中國
    信託申辦系爭借款，該借款行為是否無權代理，而對上訴人
    不生效力？
四、得心證之理由：
(一)甲○○是否有資力對中國信託清償系爭餘款？
    經查，系爭借款經中國信託就上訴人之存款債權、應收帳款
    債權金額分配完成沖帳完畢後，尚餘2,149,757元，經被上
    訴人於107年12月5日轉帳2,149,575元至甲○○○○農會之帳戶
    ，甲○○於當日至原法院繳納完畢，中國信託因而撤回強制執
    行之聲請等情，經本院調取原法院107年度司執字第48817號
    卷，有該執行卷附之原法院強制執行金額計算書、案款收據
    、中國信託民事聲請狀可稽，及被上訴人所提出之甲○○○○區
    農會之存簿（見原審卷第159、161頁）、○○區農會108年7月
    25日后農信字第0000000000號函附甲○○帳號之轉帳明細（見
    前審卷第111至113頁）可參，並為兩造所不爭執（見原審卷
    第144頁）。雖該轉帳金額非完全與甲○○到院繳納之金額相
    同，然係由甲○○另以現金182元補足差額後繳納完畢，此觀
    執行案款收據可明（見原審卷第23頁）。是系爭借款之餘額
    2,149,757元，確經被上訴人轉帳2,149,575元予甲○○後，由
    甲○○於原法院強制執行程序中繳納完畢。上訴人雖一再辯稱
    該款項非甲○○之自有資力，真正出錢的人應該是乙○○云云，
    然甲○○之資金來源並不影響其清償效力，其清償本不以自有
    資金為必要，且其實際轉入資金之人即為被上訴人，已有前
    開存簿及轉帳明細可證。是上訴人辯稱甲○○於104年7月前受
    僱於上訴人，月薪僅約2萬餘元，並無資力清償系爭借款餘
    額，系爭借款既非甲○○所清償，被上訴人自無債權可受讓與
    云云，要無可採。上訴人另聲請調查門牌號碼臺中市○○區○○
    路000號5樓房地之抵押貸款資料、第一類登記謄本及訊問證
    人甲○○，以證明上開所辯，核無必要。
(二)甲○○是否於108年1月2日將該債權讓與被上訴人？並以本件
    起訴狀繕本之送達作為對上訴人之通知？
  1.按保證人向債權人為清償後，於其清償之限度內，承受債權
    人對於主債務人之債權，民法第749條本文定有明文。故保
    證人向債權人為清償或其他消滅債務之行為後，於清償之限
    度內，當然取代債權人之地位，而得行使原債權人之權利。
    甲○○為系爭借款之連帶保證人，經向中國信託清償系爭借款
    餘額2,149,757元，依上開規定，自於其清償之限度內，承
    受中國信託對上訴人之系爭借款債權。
  2.次按債權之讓與，依民法第297條第1項之規定，雖須經讓與
    人或受讓人通知債務人始生效力，但不以債務人之承諾為必
    要，而債權讓與之通知，為通知債權讓與事實之行為，得以
    言詞或文書為之，不需何等之方式，故讓與人與受讓人間成
    立債權讓與契約時，債權即移轉於受讓人，除法律另有規定
    外，如經讓與人或受讓人通知債務人，即生債權移轉之效力
    。甲○○既已承受中國信託對上訴人之系爭借款債權，且於10
    8年1月2日將該債權讓與被上訴人，業據被上訴人提出債權
    讓與證明書為證（見原審卷第21頁），被上訴人以本件起訴
    狀繕本之送達作為對上訴人債權讓與之通知，而上訴人已收
    受該起訴狀繕本（見原審卷第35頁），則形式上即生讓與之
    效力。
(三)乙○○於103年12月27日以上訴人法定代理人之身分，向中國
    信託申辦系爭借款，該借款行為是否無權代理，而對上訴人
    不生效力？
  1.按「假處分裁定係命令或禁止債務人為一定行為者，法院應
    將該裁定送達於債務人」，強制執行法第138條定有明文。
    其目的乃在使債務人知悉裁定之內容，而能自動履行其義務
    。故該假處分之效力，始於債務人收受裁定之時。且此假處
    分裁定一旦發生效力，立即發生命令或禁止之形成效果，自
    無強制執行之問題（最高法院94年度台上字第404號裁判要
    旨參照）。又按暫時狀態處分裁定，係命令或禁止債務人為
    一定行為者，執行法院應依強制執行法第138條之規定，將
    該裁定送達於債務人，並於債務人收到該裁定時，即對債務
    人發生禁止為一定行為之拘束力。惟民事法院所為准債權人
    供擔保後停止債務人執行職務之暫時狀態處分裁定，仍須待
    債權人供足擔保後，該裁定始具執行力，執行法院自應待債
    權人提供所定擔保後，將該裁定送達於債務人，始得對債務
    人發生禁止執行職務之拘束力（最高法院110年度台上字第3
    42號判決意旨參照）。
　2.經查，上訴人法定代理人李梅卿前以丙○○及乙○○2人利用職
    務之便侵吞上訴人公司多筆款項等事由，向原法院聲請定暫
    時狀態假處分，請求法院裁定禁止丙○○行使訴外人○○工業股
    份有限公司（下稱○○公司）董事長之職權、禁止乙○○行使⑴
    上訴人公司董事長之職權、⑵○○公司代理董事長之職權，經
    原法院於103年12月5日以第111號裁定准李梅卿供1,768,000
    元為擔保，禁止乙○○行使上訴人董事長之職權，有第111號
    裁定附卷可稽（見原審卷第97至107頁），該裁定正本於103
    年12月17日送達丙○○及乙○○2人共同訴訟代理人黃雅琴律師
    、羅宗賢律師，有原法院103年度全字第111號卷宗（下稱第
    111號卷）可稽（見第111號卷第217、218頁）。嗣李梅卿於
    109年12月19日提存足額擔保使第111號裁定具執行力後聲請
    強制執行，執行法院即於同年月22日核發執行命令，諭知乙
    ○○應依第111號裁定，即「乙○○於原法院103年度重訴字第45
    1號移轉股權事件之本案訴訟判決確定、撤回起訴或和解而
    終結前，禁止行使甲富公司董事長職權」等內容履行，並於
    103年12月25日送達乙○○，有提存書、國庫存款收款書、原
    法院提存所函、原法院執行命令、送達證書可稽（見前審卷
    第265頁、本院卷第111至135頁），且經調閱原法院103年度
    司執全字第1385號卷宗核閱無訛，復為兩造所不爭執（見本
    院卷第144至145頁）。揆諸上開說明，第111號裁定係禁止
    乙○○行使上訴人公司董事長職權之假處分，其效力始於乙○○
    收受執行命令之時即103年12月25日，故乙○○於103年12月25
    日起即不得行使上訴人公司董事長之職權。至李梅卿前向乙
    ○○、丙○○2人提起移轉股權之本案訴訟，經原法院以103年度
    重訴字第451號民事判決李梅卿勝訴，乙○○、丙○○不服該判
    決提起上訴後，經本院106年度重上字第171號判決駁回乙○○
    、丙○○之上訴而告確定，亦有該案判決及確定證明書附卷可
    稽（見前審卷第409至431頁）。
　3.復按無代理權人以代理人之名義所為之法律行為，依民法第
    170條第1項規定，非經本人承認，對於本人不生效力，此項
    規定，於無代表權人代表法人所為法律行為之場合在解釋上
    應予準用（最高法院74年台上字第2014號判決先例意旨參照
    ）。查乙○○於103年12月25日收受執行法院上開執行命令後
    ，已不得再以上訴人法定代理人身分行使董事長職務，業如
    前述。惟乙○○竟仍於103年12月27日以上訴人法定代理人身
    分，與中國信託成立系爭借款契約，為兩造所不爭執（見本
    院卷第226頁），復有前案確定判決（見原審卷第15至20頁
    ）及卷宗可稽，則系爭借款就上訴人而言，固屬乙○○無權代
    理之行為，上訴人並已拒絕承認該借貸關係。被上訴人雖辯
    稱上訴人公司董事會決議同意向中國信託借貸600萬元（見
    前案卷第78頁），上訴人臨時管理人於前案中亦承認系爭債
    務云云；惟查，上訴人公司103年12月25日董事會會議決議
    錄係表示授權「董事長」乙○○對外借款（見前案卷第78頁）
    ，然乙○○於當時即遭裁定禁止行使上訴人公司董事長職權，
    已如前述，是乙○○既已不得行使上訴人公司董事長職權，上
    開董事會會議決議乃是授權其「董事長」身分者，而非授權
    「乙○○」個人，是被上訴人自不能執此會議決議主張乙○○於
    遭假處分後仍得行「董事長」職權。且上訴人公司臨時管理
    人於前案審理中僅就法官詢以「撥款」事實不爭執，就法官
    詢以對系爭借款簽訂之文書形式真正有無爭執乙節，則明確
    答稱：「就原告（即中國信託）所提證據之形式上真正不爭
    執，當時之負責人李正鋒未經董事會之同意即向銀行借款，
    一般借款都需經董事會之同意，因此我們認為原告在本件放
    款作業有瑕疵，我們亦否認本件貸款合約之效力，因為前負
    責人乙○○未經董事會同意」等語，有前案106年4月7日言詞
    辯論筆錄可稽（見前案卷第54至55頁）。至上訴人於中國信
    託聲請強制執行，且於執行中就上訴人之存款予以沖帳，上
    訴人僅係單純沈默，尚不得解為上訴人係承認之意思表示，
    被上訴人前揭所辯，委無可採。
　4.惟按除別有規定外，確定之終局判決就經裁判之訴訟標的，
    有既判力。確定判決，除當事人外，對於訴訟繫屬後為當事
    人之繼受人者，亦有效力。民事訴訟法第400條第1項、第40
    1條第1項分別定有明文。為訴訟標的之法律關係，於確定之
    終局判決中經裁判者，當事人之一造以該確定判決之結果為
    基礎，於新訴訟用作攻擊防禦方法時，他造應受其既判力之
    拘束（既判力之「遮斷效」、「失權效」或「排除效」），
    不得以該確定判決言詞辯論終結前，所提出或得提出而未提
    出之其他攻擊防禦方法為與確定判決意旨相反之主張，法院
    亦不得為反於確定判決意旨之裁判，此就民事訴訟法第400
    條第1項規定趣旨觀之尤明（最高法院42年台上字第1306號
    判決先例、96年度台上字第1850號判決意旨參照）。且按保
    證人向債權人為清償後，於其清償之限度內，承受債權人對
    於主債務人之債權，民法第749條前段定有明文。故保證人
    向債權人為清償或其他消滅債務之行為後，於清償之限度內
    ，當然取代債權人之地位，而得行使原債權之權利。經查，
    甲○○為系爭借款之連帶保證人，且前案判決上訴人、乙○○、
    甲○○就系爭借款應連帶給付中國信託2,496,940元本息及違
    約金確定，中國信託即持前案確定判決聲請就上訴人對金融
    機構之存款債權、對第三人之應收帳款債權，及甲○○名下不
    動產為強制執行，於原法院107年度司執字第48817號清償債
    務強制執行事件執行中，經中國信託扣除上訴人上開債權經
    執行取得之款項分配完成沖帳完畢後，尚餘2,149,757元，
    甲○○即於107年12月5日以其名義到原法院清償2,149,757元
    ，並承受中國信託對上訴人之2,149,757元債權，為兩造所
    不爭執，並有前案判決、卷宗及上開執行卷宗可稽。茲甲○○
    承受中國信託對上訴人之系爭餘款債權後，再將系爭餘款債
    權讓與被上訴人，並由被上訴人以本件起訴狀繕本之送達作
    為對上訴人債權讓與之通知，即符合民法第297條關於債之
    移轉之規定，而生債權讓與之效力，亦如前述，則甲○○、被
    上訴人遞為前案確定判決之當事人一造即中國信託之繼受人
    ，自有前揭規定之適用，且前案確定判決迄未經再審裁判廢
    棄，經兩造陳明在卷（見本院卷第146頁），故前案確定判
    決之既判力亦及於兩造間，上訴人辯稱其不受前案確定判決
    之拘束云云，洵非有據。是以，乙○○於103年12月27日以上
    訴人法定代理人之身分向中國信託申辦系爭借款，該借款行
    為縱有無權代理情事，然揆諸前揭說明，前案確定判決訴訟
    標的之系爭借款法律關係，其當事人之一造即中國信託之繼
    受人即被上訴人，以前案確定判決之上開結果為基礎，於本
    案訴訟用作攻擊防禦方法，前案之他造即上訴人即應受其既
    判力之拘束，上訴人自不得以該確定判決言詞辯論終結前，
    所提出或得提出而未提出之其他攻擊防禦方法如前述無權代
    理、系爭借款不生效力云云，為與前案確定判決意旨相反之
    主張，本院亦不得為反於前案確定判決意旨之認定，故兩造
    間就系爭借款法律關係生效與否之認定，自應受前案確定判
    決既判力之拘束，而認屬有效成立。則甲○○對中國信託清償
    系爭餘款，依民法第749條規定及前揭說明，當然承受中國
    信託對上訴人之系爭餘款債權，而得行使原債權之權利，並
    無主債務不存在，保證債務亦無由存在之情事；且其將該餘
    款債權讓與被上訴人，既已生債權讓與之效力，被上訴人自
    得本於系爭餘額債權對上訴人請求清償。從而，被上訴人依
    債權讓與之法律關係及民法第749條規定，請求上訴人給付
    系爭餘款，自屬有據。
  5.上訴人雖主張：甲○○明知乙○○當時不能行使伊法定代理人之
    職權，卻仍以連帶保證人之身分，共同擔保乙○○無權代理之
    系爭借款行為，且系爭借款並未全數匯入伊帳戶，遭乙○○侵
    吞入己，甲○○與乙○○就伊所受損害，應負連帶損害賠償責任
    。而被上訴人既讓受甲○○之債權，伊自得以對抗甲○○之事由
    來對抗被上訴人，並主張抵銷抗辯云云，則為被上訴人所否
    認。經查，甲○○固為乙○○之女並擔任系爭借款之連帶保證人
    ，然依第111號裁定執行命令之送達證書所示（見本院卷第1
    35至139頁），並非由甲○○所簽收，而該執行命令係於103年
    12月25日送達乙○○，甲○○則於同日辦理對保並於連帶保證人
    欄簽章，有銀行授信綜合額度契約暨總約定書為憑（見本院
    卷第195至197頁），尚難推認甲○○於斯時已明知乙○○當時不
    能行使上訴人法定代理人之職權。上訴人雖提出臺灣臺中地
    方檢察署檢察官108年度偵字第752號起訴書及另案移轉股權
    案件，主張甲○○與李梅卿關係不睦，應知悉上情等語，然該
    起訴書所載之甲○○毀損犯行犯罪時間為107年10月2日（見原
    審卷第115至117頁），與系爭借款之借款日期103年12月27
    日相距甚遠，實難回推4年多前，甲○○即有蓄意侵害上訴人
    債權之意；而另案移轉股權案件，則係李梅卿與丙○○、乙○○
    父子間關於上訴人、○○公司之股權爭議（見前審卷第409至4
    29頁），顯與甲○○擔任系爭借款之連帶保證人無涉，均難藉
    此推認其有共同侵害上訴人債權之事實。上訴人雖又以系爭
    借款並未全數匯入公司帳戶為由，而推認乙○○、甲○○於借款
    時即有挪用之意，然縱認系爭借款確有部分由乙○○所挪用，
    上訴人並未舉證證明甲○○與乙○○間有何意思聯絡或行為分擔
    而有共同侵權行為之事實，要難僅以甲○○為乙○○之女並擔任
    系爭借款之連帶保證人，即認其對乙○○之無權代理借款行為
    應負侵權行為損害賠償責任。是上訴人據此主張抵銷抗辯，
    委無可採，自不得以之對抗被上訴人本件請求。
五、綜上所述，被上訴人依債權讓與法律關係及民法第749條規
    定，請求上訴人給付2,149,757元，及自108年1月15日起至
    清償日止，按年息百分之5計算之利息，自屬正當，應予准
    許。從而原審為上訴人敗訴之判決，並為准、免假執行之宣
    告，並無不合。上訴論旨指摘原判決不當，求予廢棄改判，
    為無理由，應駁回上訴。
六、本件事證已臻明確，兩造其餘之攻擊或防禦方法及所提之證
    據，經本院斟酌後，認為均不足以影響本判決之結果，爰不
    逐一論列，附此敘明。
七、據上論結，本件上訴為無理由，依民事訴訟法第449條第1項
    、第78條，判決如主文。
中　　華　　民　　國　　110 　年　　12　　月　　14　　日
              民事第五庭    審判長法　官  游文科
                                  法　官  李慧瑜
                                  法　官  吳崇道
正本係照原本作成。
上訴人得上訴。
如不服本判決，須於收受判決送達後20日內向本院提出上訴書狀
，其未表明上訴理由者，應於提出上訴後20日內向本院提出上訴
理由書狀（均須按他造人數附具繕本）。因疫情而遲誤不變期間
，得向法院聲請回復原狀。
上訴時應提出委任律師為訴訟代理人之委任狀。具有民事訴訟法
第466條之1第1項但書或第2項之情形為訴訟代理人者，另應附具
律師及格證書及釋明委任人與受任人有該條項所定關係之釋明文
書影本。如委任律師提起上訴，發回更審後為訴之變更（追加、
擴張）部分應一併繳納上訴裁判費。

                                  書記官  洪郁淇

中　　華　　民　　國　　110 　年　　12　　月　　14　　日